臺灣高等法院臺南分院刑事判決　　　　　96年度上訴字第69號
上　訴　人　臺灣臺南地方法院檢察署檢察官
被　　　告　乙○○○
　　　　　　丁○○
　　　　　　丙○○
　　　　　　己○○
　　　　　　　　　　　（另案臺灣高雄監獄執行中）
　　　　　　戊○○
上列上訴人因被告妨害自由案件，不服臺灣臺南地方法院95年度
訴字第504號中華民國95年11月24日第一審判決（起訴案號：臺
灣臺南地方法院檢察署94年度偵字第6394號、第6395號），提起
上訴，本院判決如下：
    主  文
上訴駁回。
    理  由
一、公訴意旨略以：丁○○、丙○○係乙○○○之兒、女，而己○○、戊○○係丁○○之員工。因甲○○（已於民國94年10
    月5日死亡）積欠林王素貞新台幣（下同）46萬4千元未還，
    乙○○○遂邀同丁○○、丙○○，再由丁○○邀同己○○、
    戊○○，於94年1月1日晚上10時30分許，一行5人共駕2部汽
    車前往台中縣大里市○○路332號甲○○租屋處索取債務，
    然因甲○○在臺中地區並無法即時清償，遂由乙○○○提議
    將甲○○帶回臺南地區處理債務，丁○○因有事先行駕車離
    去，交由己○○、戊○○處理，甲○○眼見對方有備而來，
    基於無奈之下，遂與乙○○○、丙○○、己○○、戊○○共
    乘1部汽車回到臺南地區，惟甲○○仍無法即時處理該筆債
    務。乙○○○、丁○○、丙○○、己○○、戊○○5人竟共
    同基於剝奪人行動自由之犯意聯絡，於94年1月2日凌晨某時
    將甲○○私行拘禁在由丁○○所承租位在臺南縣永康市○○
    街267巷某門牌號碼大樓Ａ棟7樓，由己○○、戊○○輪流看
    管甲○○，禁止甲○○獨自出門及撥打行動電話，不准甲○○洗澡，僅提供甲○○便當食用，而乙○○○、丁○○、丙○○於甲○○被拘禁期間，均至上開拘禁處所，一再要求甲○○設法籌錢還款，甲○○迫於無奈，遂簽立面額均為46萬
    4千元之本票6紙及讓渡書6紙、切結書2紙，並於94年1月3日
    晚上7時許，在臺南縣麻豆鎮○○路91巷12之7號李里住處
    ，由李里在上開讓渡書簽立擔任保證人後，始將甲○○釋
    放。因認被告乙○○○、丁○○、丙○○、己○○、戊○○
    共同涉犯刑法第302條第1項妨害自由之罪嫌等語。
二、按被告以外之人於審判外之陳述，雖不符前4條之規定，而
    經當事人於審判程序同意作為證據，法院審酌該言詞陳述或
    書面陳述作成時之情況，認為適當者，亦得為證據。刑事訴
    訟法第159條之5第1項定有明文。查與本案相關之證人即告
    訴人甲○○、其他與本案相關連之證人等人於警詢或檢察官
    偵查中之證述，雖均係被告以外之人於審判外之陳述，惟檢
    察官、被告及辯護人於原審及本院審判程序同意作為證據，
    且該等供述證據係由職司犯罪調查、偵查之警方及檢察官依
    法定正當程序作成，查無出於不自由意志之不法情事，本院
    審酌上情認屬適當，依上開規定，自得為證據，合先敘明。
三、次按犯罪事實應依證據認定之，無證據不得認定犯罪事實，
    刑事訴訟法第154條第2項定有明文，故事實之認定，應憑證
    據，如未能發現相當證據，或證據不足以證明，自不能以推
    測或擬制之方法，以為裁判基礎。而認定不利於被告之事實
    ，須依積極證據，茍積極之證據不足為不利於被告事實之認
    定時，即應為有利於被告之認定，更不必有何有利之證據。
    最高法院著有30年上字第816號判例甚明。又按告訴人之告
    訴，係以被告受刑事訴追為目的，是其陳述是否與事實相符
    ，自應調查其他證據以資審認；又事實審法院對於證據之取
    捨；依法雖有自由判斷之權，然積極證據不足證明犯罪事實
    時，被告之抗辯或反證縱屬虛偽，仍不能以此資為積極證據
    應予採信之理由，最高法院亦著有52年台上字第1300號及30
    年上字第482號判例可資參照。且刑事訴訟上證明之資料，
    無論其為直接或間接證據，均須達於通常一般之人均不致有
    所懷疑，而得確信其為真實之程度，始得據為有罪之認定，
    若其關於被告是否犯罪之證明未能達此程度，而有合理懷疑
    之存在，致使無從形成有罪之確信，根據「罪證有疑，利於
    被告」之證據法則，即不得遽為不利被告之認定，亦有最高
    法院76年度台上字第4986號判例可稽。又檢察官就被告犯罪
    事實，應負舉證責任，並指出證明之方法，刑事訴訟法第16
    1條第1項亦定有明文。因此被告並無自證己罪之義務，此乃
    無罪推定之原則。是以何項卷證資料有利於被告或不利於被
    告，應由擔任公訴角色之檢察官盡其舉證之義務，此乃上開
    法條規定公訴人於刑事訴訟程序進行中應盡之法定義務。故
    最高法院著有92年台上字第128號判例，闡明「刑事訴訟法
    第161條已於民國91年2月8日修正公布，其第1項規定：檢察
    官就被告犯罪事實，應負舉證責任，並指出證明之方法。因
    此，檢察官對於起訴之犯罪事實，應負提出證據及說服之實
    質舉證責任。倘其所提出之證據，不足為被告有罪之積極證
    明，或其指出證明之方法，無從說服法院以形成被告有罪之
    心證，基於無罪推定之原則，自應為被告無罪判決之諭知」
    之意旨甚明。
四、公訴人認被告乙○○○、丁○○、丙○○、己○○、戊○○
    （下稱被告乙○○○等5人）涉有妨害甲○○自由之犯行，
    無非係以告訴人甲○○之指訴，及證人即甲○○女友李里
    之證述，以及切結書2紙、本票、讓渡證書各6紙及告訴人甲○○行動電話之通聯紀錄等為主要論證。訊據被告乙○○○
    等5人均堅詞否認有何妨害自由之犯行。被告乙○○○辯稱
    ：甲○○係麻豆鎮人自願下臺南處理債務，伊係隔天才知道
    告訴人甲○○留在永康市租屋處；甲○○表示要以持有之板
    模抵債，而己○○可以介紹買家，甲○○即表示願意隨同己○○行動等語；被告丁○○辯以：是甲○○自願跟著走，而
    且表示可以拿到1張6萬元的支票先抵1個月的會錢，剩下40
    萬元，甲○○要以即將完工可取得之工程款抵債，並簽立本
    票擔保，才簽立本票及讓渡書等語；被告丙○○則辯稱：甲○○在永康租屋處期間之狀況，伊不知情；1月3日甲○○表
    示沒有錢坐車回麻豆，伊才前往接送等語；被告己○○辯稱
    ：是甲○○自己說要隨同前往永康市租屋處商量如何清償債
    務，也是甲○○表示要簽本票、切結書作為債務擔保等語；
    被告戊○○亦辯稱：是甲○○要留在永康該處處理債務，伊
    並沒有限制甲○○之行動等語資為辯解。
五、經查：
（一）查告訴人甲○○固於警詢、偵查中陳稱：被告乙○○○、
      丁○○、丙○○、己○○、戊○○於94年1月1日晚上10時
      30分許，至其臺中縣大里市居住處，要求伊償還積欠之會
      款，先前往台中縣潭子查看板模是否足夠抵償，接著又要
      伊到臺南縣永康市再談，未經其同意即要其上車，因伊認
      定想走也無法走，不得已才跟著到臺南縣永康市該處，期
      間被控制2天2夜，遭人輪流看管，直到1月3日其中2人隨
      伊到臺中市○○路，伊老闆鄭先生提出6萬元支票交伊，
      伊連同該6萬元支票及另外開立面額均為46萬4千元之本票
      6張及讓渡書，並要同居人李里當保證人，被告乙○○○等人才讓伊回家等語（見94年度偵字第4237號偵卷第39
      頁）；及證人即告訴人女友李里於偵查中及原審證稱：
      甲○○是94年1月3日晚上7時許才回到伊住處，讓渡書也
      是1月3日晚上簽的，簽完後甲○○才自由，甲○○告訴伊
      被押了2天，手機被拿走，連如廁己○○與戊○○都在旁
      看管等語（見94年度偵字第6394號卷第62-63頁）。但查
      告訴人甲○○之指訴，係以使被告5人入罪為目的，而證
      人李里當時為告訴人甲○○之同居人，所為證述難免有
      利於告訴人即有偏頗之虞，且證人李里所證述有關「甲○○遭被告乙○○○等人妨害自由之情事」，係聽聞自告
      訴人甲○○之陳述，則證人李里此部分之證述，為屬傳
      聞證據，自難逕採，仍應調查其他證據以審認告訴人甲○○及證人李里之證述，是否與事實相符。
（二）次查證人許永智（即甲○○於臺中縣大里市居所處之房東
      ）於偵查中結證稱：「94年1月1日晚上10時許，有3人進
      來到2樓要找甲○○…我無看到任何人強推甲○○出去，
      但有看到甲○○跟他們出去…」等語（見4237號偵卷第40
      頁）。告訴人甲○○嗣於偵查中亦證稱：「（是你自願要
      跟他們下臺南的？）是。」、「（是你自願跟他們到他們
      永康市的住處去談債務？）他們載我去的，我也沒有反對
      。」等語（見偵字第6394號偵卷第36頁）。依上開告訴人
      甲○○之陳述及證人許永智之證述，足認告訴人甲○○確
      係自願隨同被告乙○○○等5人前往被告己○○於臺南縣
      永康市租屋處處理債務，是被告乙○○○等5人關於此部
      分之辯解，自屬真實可採。
（三）又查告訴人甲○○於偵查中證稱：「94年1月3日那2名男
      子跟我去找我老闆鄭先生，住臺中市○○路，約4、50歲
      人，拿了6萬元支票…」等節，復經證人李里於原審結
      證亦稱：「甲○○說有去看過一次板模，但時間我不清楚
      。甲○○有說他與己○○去向老闆拿1張6萬元的支票，己○○後來又拿給乙○○○。」等語。由此可見甲○○於94
      年1月3日返回證人李里住處前，除與被告己○○前往臺
      中向友人收取支票之外，亦曾外出找尋買主試圖出脫板模
      變現抵債。則被告己○○於原審審理時，辯稱：甲○○要
      伊幫忙找板模買主，有找「福哥」看過，但認為板模不值
      錢；甲○○在永康市租屋處期間，手機沒電，有用伊手機
      打給朋友，伊和甲○○一起到臺中，並拿到6萬元支票等
      語，核與告訴人甲○○、證人李里證述情節大致相符，
      自可信為真實。查告訴人甲○○於94年1月1日晚間（應係
      1月2日凌晨）至1月3日晚間7時許回到證人李里住處期
      間，顯有與外界接觸之機會，苟告訴人甲○○果真遭被告
      己○○等人以強暴、脅迫方式剝奪人身行動自由，於外出
      期間，為何不趁機呼救、趁隙脫逃或請求他人協助報警？
      再參以證人李里於原審審理時證稱：1月3日簽讓渡書當
      日，甲○○是住在伊住處，隔日甲○○又與被告乙○○○
      他們出去，說要去法院公證等語，則從告訴人甲○○於1
      月3日「獲得自由」後，竟未立即報警，隔日仍然與被告
      乙○○○等5人相偕外出，行動舉止均與平常無異乙節以
      觀，益徵告訴人甲○○嗣自陳並無遭被告乙○○○等5人
      壓制行動自由等情事應屬無訛。是被告乙○○○等人辯稱
      甲○○怕欠債之事遭鄰人非議，乃自願停留永康該處想辦
      法解決債務等節，尚與常情相合，應堪採信。
（四）末查，告訴人甲○○於94年1月2日開具面額均為46萬4千
      元之本票6張，並簽立讓渡書6紙，復於同月3、4日分別出
      具切結書1紙，並要同居人李里當保證人乙節，固有前
      開本票、讓渡書、切結書之影本附卷可稽（見偵字第6394
      號卷第40-54頁）。經觀諸前開本票、讓渡書、切結書內
      容所載，其中3紙本票背面記載：告訴人願以工廠辦公室
      施工款抵償之旨，與3紙讓渡書記載可抵償之辦公室工程
      款等內容均相同；另3紙本票背面記載：告訴人願以霧峰
      變電所工程款抵償之旨，亦與另3紙讓渡書所載要旨一致
      ，復參以切結書所載「債務人甲○○積欠債權人乙○○○
      之會錢金額總數肆拾陸萬肆仟元正，因債務人甲○○有兩
      個工程：一、霧峰變電所供承施工完成請還貳拾萬元正二
      、工廠辦公室工程施工完成請還貳拾陸萬肆仟元正…」等
      語。由上開證據及文字記載，該切結書確實載明告訴人甲○○之欠款為46萬4千元，應可認定係告訴人甲○○開具
      本票6紙均係擔保被告乙○○○「會錢46萬4千元之債權」
      。故被告丁○○辯稱：「我知道支票領錢壹張就夠，但我
      認為本票部分，可能還要送法院，才會認為要開一式三份
      才夠。」；「本票背面就有註明哪一個工程，幾月幾號還
      多少錢，每張都針對特定工程作清償」等語，尚非無據，
      應可認被告丁○○、己○○等人係針對前揭二項工程要求
      告訴人分別開立本票；依工程項目分別開立之本票，再一
      式三份存查，藉此擔保被告乙○○○「會款46萬4千元之
      債權」，而告訴人甲○○於偵查中亦不否認開具本票當時
      ，被告己○○等人表示一式三份才有效等語（見偵字第63
      94號卷第36頁）。因此，被告丁○○、己○○固取得告訴
      人甲○○於前開時日開具面額均為46萬4千元之本票6紙，
      然渠等主觀上係要求告訴人甲○○開具本票擔保被告乙○○○之會款46萬4千元債權，而非要求告訴人支付6張本票
      總計278萬4千元之款項，從而，尚不能憑前揭6張本票，
      逕而推論：告訴人甲○○受有脅迫、妨害自由情事才會簽
      立與原本顯不相當之本票等情事。
（五）綜上，除告訴人甲○○之指訴外，尚乏證據證明被告乙○○○等5人有以何等言語或舉止，壓制告訴人甲○○之行
      動自由。而證人李里證述有關被告乙○○○等5人涉嫌
      妨害自由犯行部分，既係聽聞自告訴人甲○○之陳述，為
      傳聞證據，即不能採為不利被告乙○○○等5人之證據。
      至被告己○○供述告訴人甲○○是否自行外出購買本票縱
      屬虛偽；被告戊○○、己○○就起訴書所載案發當時有無
      休假、門鎖有無損壞等情節彼此矛盾，參酌上開判例意旨
      ，仍不能以此資為積極證據而為被告不利之認定。
五、綜上所述，依檢察官提出之全部證據尚不足為被告乙○○○
    等5人有本案罪嫌，此外復查無其他積極證據足資認定被告
    乙○○○等5人確有本案犯行，自屬不能證明被告乙○○○
    等5人犯罪，自應為無罪判決之諭知。原審因而諭知被告乙○○○等5人均無罪，本院經核，原判決為屬允洽，上訴意
    旨仍執陳詞指摘原判決不當，為無理由，應駁回其上訴。
據上論斷，依刑事訴訟法第368條，判決如主文。
本案經檢察官江守權到庭執行職務。
中　　華　　民　　國　　96　　年　　 5　　月　　15  　日
                  刑事第一庭    審判長法　官  黃崑宗
                                      法　官  夏金郎
                                      法　官  王明宏
以上正本證明與原本無異。
檢察官如不服本判決應於收受本判決後十日內向本院提出上訴書
，其未敘述上訴理由者並得於提起上訴後十日內向本院補提理由
書。
　　　　　　　　　　　　　　　　　　　書記官  黃全忠
中　　華　　民　　國　　96　　年　　5 　　月　　15　　日
